【裁判字號】    91,自,463
【裁判日期】    920227
【裁判案由】    誣告
【裁判全文】
臺灣板橋地方法院刑事判決                          九十一年度自字第四六三號
    自  訴  人  甲  ○
    代  理  人  丙○○
                乙○○
    被      告  丁○○
    選任辯護人  謝曜焜
                張香堯
右列被告因誣告案件，經自訴人提起自訴，本院判決如左：
    主      文
丁○○無罪。
    理      由
一、自訴意旨略以：緣被告丁○○與自訴人甲○同為臺北縣中和市○○路○段「百年
    好合」社區之住戶，民國（下同）九十年九月十五日二十一時三十分許，被告丁
    ○○攜同女兒戊○○自外返家，於社區電梯口遇見自訴人甲○，雙方發生口角，
    惟並無任何肢體之接觸，被告丁○○明知自訴人甲○並無對其為傷害之行為，竟
    虛構事實，向臺北縣政府警察局中和分局誣指自訴人甲○於「百年好合」社區之
    電梯內毆打被告，致使其受有胸挫傷之傷害，該案經警察機關移送臺灣板橋地方
    法院檢察署偵查，對自訴人甲○提起公訴，惟案經臺灣板橋地方法院審理終結，
    認自訴人甲○並無傷害被告丁○○之犯行，判決自訴人甲○無罪確定在案，因認
    被告丁○○涉犯刑法第一百六十九條一項之誣告罪嫌。
二、按犯罪事實應依證據認定之，無證據不得推定其犯罪事實；又不能證明被告犯罪
    者，應諭知無罪之判決；刑事訴訟法第一百五十四條、第三百零一條第一項分別
    定有明文。又犯罪事實之認定，應憑真實之證據，倘證據是否真實尚欠明確，自
    難以擬制推測之方法，為其判斷之基礎；而認定犯罪事實之證據係指足以認定被
    告確有犯罪行為之積極證據而言，該項證據自須適合於被告犯罪事實之認定，始
    得採為斷罪資料（參照最高法院五十三年臺上字第六五六號、二十九年上字第三
    一○五號判例）。且刑事訴訟上證明之資料，無論其為直接或間接證據，均須達
    於通常一般之人均不致有所懷疑，而得確信其為真實之程度，始得據為有罪之認
    定，若其關於被告是否犯罪之證明未能達此程度，而有合理懷疑之存在，致使無
    從形成有罪之確信，根據「罪證有疑，利於被告」之證據法則，即不得遽為不利
    被告之認定（參照最高法院七十六度臺上字第四九八六號判例）。其以情況證據
    （即間接證據）斷罪時，尤須基於該證據在直接關係上所可證明之他項情況事實
    ，本乎推理作用足以確證被告有罪，方為合法，不得徒憑主觀上之推想，將一般
    經驗上有利被告之其他合理情況逕予排除（參照最高法院三十二年上字第六七號
    判例），又自訴人與被告係處於對立地位，其提起自訴，係以使被告受刑事訴追
    為目的，是其指訴是否與事實相符？仍應調查其他證據以資審認（參照最高法院
    八十年度臺上字第四一四四號判決要旨）；再者，誣告罪之成立，須其申告內容
    完全出於憑空捏造，若所告尚非全然無因，衹因缺乏積極證明致被誣告人不受訴
    追處罰者尚難遽以誣告論罪；誣告罪之成立，以告訴人所訴被訴人之事實必須完
    全出於虛構為要件，若有出於誤會或懷疑有此事實而為申告，以致不能證明其所
    訴之事實為真實，縱被訴人不負刑責，而告訴人本缺乏誣告之故意，亦難成立誣
    告罪名；誣告罪之成立，以意圖他人受刑事處分虛構事實而向該管公務員申告為
    其要件，故其所訴事實，雖不能證明係屬實在，而在積極方面尚無證據證明其確
    係故意虛構者，仍不能遽以誣告罪論處（參照最高法院四十三年臺上字第二五一
    號、四十四年臺上字第八九二號、四十六年臺上字第九二七號判例）。
三、本件自訴人甲○認被告丁○○涉犯誣告罪嫌，無非係以被告於警訊、檢察官偵查
    中係稱自訴人於「電梯內」出拳打伊，而被告之女戊○○於檢察官偵查中亦證稱
    ：「我跟我從外面買東西回來要進電梯，王（甲○）就在後面講髒話，『衝進來
    』打我爸爸」，然在本院九十一年度易字第一五四○號刑事案件審理中，於九十
    一年八月二十八日經當庭勘驗被告所提出之監視錄影帶，勘驗結果並無自訴人動
    手打被告之畫面，又證人己○○亦到庭證稱：「大約四十分鐘之後我就開車送告
    訴人（丁○○）回來，我印像（象）中醫生有開藥，但沒有在傷口擦藥」，足見
    被告當日就醫應係其本身心臟方面之痼疾發作，並非自訴人對其有何傷害行為為
    其論斷依據。訊據被告丁○○固坦承曾對自訴人甲○提出告訴，而指稱於九十年
    九月十五日二十一時三十分許，在臺北縣中和市○○路○段一七五巷二號一樓「
    百年好合」社區內遭自訴人出手傷害，致其受有胸挫傷一事，惟堅決否認有被訴
    誣告之罪嫌，辯稱：自訴人確實於電梯門口出手打伊，然因監視器鏡頭裝設位置
    、角度之關係致未能拍攝到該畫面，而伊確實因遭自訴人毆打而受有胸挫傷之傷
    害等語。
四、經查：
（一）被告固然於檢察官偵查中曾指稱：「九十年九月十五日晚上九時三十分左右，
      我女兒走進電梯我轉身的時候，他從『電梯門外朝電梯內的我』，打了一拳，
      打中我左胸心臟部位。我就叫我四年級的女兒去找警衛。」（見臺灣板橋地方
      法院檢察署九十一年度偵字第五八號卷〈下簡稱偵卷〉第十四頁背面），然其
      於警訊中係指述：「．．，沒帶兇器打我，『在電梯門口』等我，『一進電梯
      』就打我．．。」、「他是在『管委會門口』等我，一直追到我進電梯才打到
      我。」（見偵卷第六頁正面），另於本院九十一年度易字第一五四號刑事案件
      審理中其亦稱：「當天因為颱風，我帶我女兒去對面買東西，我下去電梯之後
      看到被告已經站在中庭，之後我與我女兒買完東西回來之後，進到社區鐵門之
      後，就看到被告在鐵門外銀行提款機外抽菸，我進去社區之後，我就與我女兒
      進去『電梯』，我一轉身正在按電梯，被告就『立刻尾隨在我後面』，當時電
      梯還沒有關門，被告就不發一言用右手打我胸前心臟部位．．．。」（見本院
      九十一年度易字第一五四號刑事卷第十六頁背面、第十七頁正面），另其女兒
      戊○○於檢察官偵查中亦證稱：「（九十年九月十五日當日情形？）我跟我爸
      爸從外面買東西回來要進電梯王（甲○）就在後面講髒話，『衝進來』打我爸
      爸．．．。」（見偵卷第十九頁背面）；再者，自外進入「百年好合」社區而
      搭乘該電梯，必先經警衛室（管理委員會）旁之側門，再經過「緊鄰」之兩扇
      玻璃門一節，亦有現場照片七幀（四幀附於本院九十一年度易字第一五四○號
      刑事卷第五十七頁，另三幀附於本院卷）足憑，復為自訴人所是認，又被告於
      本院九十一年度易字第一五四號刑事案件審理中已明確指稱被告係於「電梯門
      口」打伊（見本院九十一年度易字第一五四號刑事卷第五十二頁正面），且於
      本院審理中亦迭為辯稱因未能清楚分辨所謂「電梯」內外是以電梯「廂」或電
      梯「廊」為準，導致在意思表達上容有誤會等語，故自訴人質疑被告所稱遭傷
      害之地點應係電梯「廂」內，而經勘驗監視錄影帶，並未發現於電梯「廂」內
      有何傷害之行為而執之為被告誣告犯行之憑據即非允洽。
（二）自訴人於警訊中供承：「我於（與）他同坐電梯，『在電梯外』，丁○○因為
      選中社區管理委員會委員對我耍威風，並說可憐啊！你們完蛋了，並用手比著
      下體做出不雅的動作，我回了一句你幹什麼，並『順手（左手）揮去』，不與
      他計較，於是他就跑了出去說我打他，並報案請警方處理。」、「『我只順手
      朝他揮去』說你幹什麼嘛，對方就說我動手打他。我確實沒有碰觸到他。」（
      見偵卷第三頁背面），嗣於檢察官偵查中其亦供稱：「我要進電梯的時候，他
      對我說：可憐呀！可憐。你們選輸了，『我就順手一揮』就說：幹什麼，但是
      沒有碰到他。」（見偵卷第十四頁背面），其後於本院九十年度易字第一五四
      ○號刑事案件審理中其亦供稱：「．．之後他在裡面看到我時，說你們選輸了
      可憐可憐，完蛋完蛋了，我說你怎麼可以這麼樣子，告訴人（丁○○）說我爽
      我爽，我就說你不是個人，『並且左手揮一下』但沒有碰到他的身體，告訴人
      就跑到電梯外面說打人打人，但實際上沒有碰到他。」（見本院九十年度易字
      第一五四○號刑事卷第十六頁正面），嗣於本院審理中自訴人亦到庭自承確有
      朝被告揮手一事（見本院九十二年二月二十一日審判筆錄），是被告所稱自訴
      人出手朝其揮去一節當非虛構。
（三）觀乎被告所提出之由天主教耕莘醫院於九十年九月十五日出具之診斷證明書（
      病歷號：五八二八二○），內載；「病名：胸挫傷，現在病狀：自訴被他人毆
      打，左胸疼痛」（見偵卷第七頁），復自本院向天主教耕莘醫院調取被告就診
      之病歷資料以觀亦與前開診斷證明書之記載相符，固然依該等資料及己○○於
      本院理中到庭結證所稱看不到被告之外傷（見本院九十二年一月二十四日訊問
      筆錄）等情，無從認定被告有「外傷」存在，然衡諸常情，於遭外力攻擊後，
      受阻隔衣著之厚度、出手力道及經過時間之長短等因素影響，尚非必然於皮膚
      上呈現傷痕，是亦難執之即認自訴人朝被告揮手時未觸及被告，則於此情況，
      被告因自訴人出手導致其左胸疼痛，且依診斷證明書之記載（胸挫傷）而指訴
      自訴人觸犯傷害罪名，亦難指為純屬虛編。
（四）況且，經本院播放被告所提出之「百年好合」社區監視錄影帶，勘驗結果：
      在八點二十九分三十一秒被告與戊○○走出電梯，八點五十五分三十三秒電梯
      門開，戊○○先進電梯，「臉朝外面看」，接著被告走進電梯，甲○最後走進
      電梯，隨即被告走出電梯，戊○○在後，甲○最後走出電梯。八點五十二分
      二十七秒甲○從警衛室旁小門走出來，八點五十三分五十二秒被告出現在畫面
      上，八點五十四分十一秒甲○出現在警衛旁提款機前，朝警衛室小門旁方向看
      ，隨即又走回去，五十五分七秒就往警衛室旁小門走進來。八點五十五分十七
      秒甲○與被告朝同一方向走去。（見本院九十二年一月二十四日訊問筆錄），
      凡此核與被告所稱：「（在何地被甲○打？打了你之後你有何反應？）電梯外
      面。我說『你憑什麼打我』，我沒有還手，電梯門開了，我和我女兒進去，我
      按住電梯，不讓電梯上去，因為我心臟不舒服，我想要出去，我叫戊○○去叫
      警衛，他出去之後我叫她走在前面，我跟在她後面．．。」及證人戊○○於本
      院審理中到庭所稱：「（九十年九月十五日你父親是否有坐救護車去醫院？為
      何事？）有，我和父親去買東西看到甲○在中庭抽煙，回來時看到甲○還在警
      衛室的提款機旁抽煙，我和父親要進去等電梯的地方，甲○在後面罵三字經，
      父親在外面按電梯的時候，甲○就打我父親一拳。電梯開門我們就進去，甲○
      也進去，我父親說他心臟不舒服，叫我去叫警衛，我父親也跟著出來，後來我
      就不太記得了。」相符（以上陳述俱見本院九十二年一月二十四日訊問筆錄）
      ，復參諸自訴人自承係於電梯門口「揮手」（見本院九十二年二月二十一日審
      判筆錄），尤見被告指訴自訴人出手傷害伊一節，尚非全然無足採信。
（五）至於被告丁○○告訴自訴人甲○傷害一案，固然經本院於九十一年九月十一日
      以九十一年度易字第一五四○號刑事判決為無罪之諭知，並已判決確定，此經
      本院調取該案卷宗核閱無訛，然其係因依告訴人（丁○○）之指訴及所提出之
      證據不能證明被告（甲○）有何傷害事實，復查無何積證據足資證被告（甲○
      ）有何傷害犯行，乃認被告（甲○）犯罪尚屬不能證明，而為其無罪之諭知；
      則於無積極證據證明之情況下，同理亦不得因之遽予認定被告丁○○有誣告之
      罪行。
五、綜上所述，就被告丁○○指訴自訴人甲○涉犯傷害罪嫌一節，被告所辯尚非全然
    無足採信，而自訴人認被告涉犯誣告罪嫌，所為之舉證並不足為被告有罪之認定
    ，即有合理之可疑存在，揆諸前揭判例意旨，尚難對被告遽以誣告罪責相繩。此
    外，本院復查無其他積極證據足認被告確有自訴意旨所指之誣告犯行，既不能證
    明被告犯罪，自應依法為被告無罪之諭知。
據上論斷，應依刑事訴訟法第三百四十三條、第三百零一條第一項前段，判決如主文
。
中      華      民      國    九十二    年      二      月    二十七    日
                                臺灣板橋地方法院刑事第五庭
                                        法  官  陳  鴻  清
右正本證明與原本無異。
如不服本判決，應於判決送達後十日內，向本院提出上訴狀。
                                        書記官  林  蔚  然
中      華      民      國    九十二    年      二      月    二十七    日


司法院資訊處製作；財團法人民間司法改革基金會備份。
